【裁判字號】    89,台上,1093
【裁判日期】    890302
【裁判案由】    違反證券交易法
【裁判全文】
最高法院刑事判決                              八十九年度台上字第一○九三號
    上   訴   人  台灣高等法院台中分院檢察署檢察官
    上訴人即被告  甲○○
                  乙○○
右上訴人等因被告等違反證券交易法案件，不服台灣高等法院台中分院中華民國八十
六年五月二十七日第二審判決（八十五年度上訴字第二○七二號，起訴案號：台灣彰
化地方法院檢察署八十年度偵字第九九二四、一○八○六號），提起上訴，本院判決
如左：
    主  文
原判決撤銷，發回台灣高等法院台中分院。
    理  由
本件原判決認定上訴人即被告甲○○、乙○○夫妻同為寶順證券股份有限公司（下稱
寶順證券公司）營業員，均明知財政部證券管理員會依證券交易法第五十四條第二項
及第七十條規定所發布之「證券商負責人與業務人員管理規則」第十六條第七、九、
十一款，分別有「不得利用客戶名義或帳戶，買賣有價證券」、「與客戶有借貸款項
、有價證券或為借貸款項、有價證券之媒介情事」、「挪用或代客戶保管有價證券、
款項、印鑑或存摺」之規定。兩人竟基於概括之犯意，自民國七十八年九月間起，至
八十三年十月間止，連續在寶順證券公司營業地點內，分別多次使用不知情之蘇明麗
等二十一個客戶名義，買賣有價證券。並代客戶蘇明麗、周劉鸞、周秀分、周秀燕、
蘇黃茶花、楊美華、蔣俊妮、蘇志勝、蘇秀枝、蘇明雅、蘇明隆、許永明等十二人保
管印鑑章或存摺。又自七十九年間、八十三年二月一日起，分別與客戶梁春山、劉佩
怡有借貸款項之情事。並基於同前之概括犯意，於八十三年十一月一日，與乙○○共
同基於以客戶名義買賣股票之犯意聯絡，明知「正隆」、「中石化」、「國產」、「
陽明」、「中銀」、「台苯」等多種有價證券，均在臺灣證券交易所之集中交易市場
上市，竟在該公司營業地點內，使用不知情之蘇明麗等如原判決附表所示之二十三個
客戶名義，買賣前開有價證券。兩人基於同一概括犯意，於八十三年十一月一日，明
知蘇明麗等如該附表二十三人當日均無實際之證券交易，竟利用證券信用交易買賣得
為當日沖銷買賣方式，而以蘇明麗等該二十三人之名義虛偽買賣上揭多種有價證券（
買賣之證券種類、及買入賣出金額詳如該附表所載），並製作不實交易紀錄。嗣於同
月三日下午，復利用當日須辦理同年月一日買賣證券交割之彰化縣鹿港鎮信用合作社
（下稱鹿港鎮信用合作社），暫列於上開二十三個客戶帳號內之出賣股票價款（因尚
需扣除買進股票價款）無法沖帳機會，竟共同意圖為自己不法之所有，推由甲○○將
上開代客戶蘇明麗等人保管之印章，盜蓋在空白取款條上。或持其他客戶所留蓋有印
文之空白取款憑條，填寫金額後，再推由乙○○悉數提領各該帳戶款項至如該附表所
示之蘇明雅等人帳戶。並分別轉帳至甲○○設在第一商業銀行、彰化商業銀行、臺中
區中小企業銀行及中國農民銀行之帳戶內，再冒領一空。金額達新臺幣（以下同）五
千六百三十五萬九千元，而對於原應交割之金額合計四十四萬七千一百十三元則不予
兌付，致生損害於如附表所示蘇明麗等二十三人、鹿港鎮信用合作社及寶順證券公司
等情。因而撤銷第一審判決，改判論處上訴人二人共同連續違反有價證券之買賣，不
得有虛偽行為之規定罪刑，固非無見。
惟查：(一)按當日沖銷買賣，乃證券交易所為提供投資人避險而允許之交易方式，其方
式為在開設有股票信用交易戶之投資人，在證券交易集中市場同一日買進或賣出相同
股票，准以資券相抵進行沖銷後，結算應得或應補交金額，於股票交割日為之。此種
交易行為，必有在集中市場買進或賣出股票，不能認為此種交易為虛偽買賣。原判決
認定被告二人基於同一概括犯意，於八十三年十一月一日，明知蘇明麗等如原判決附
表所示二十三人當日均無實際之證券交易，竟利用證券信用交易買賣得為當日沖銷買
賣方式，而以蘇明麗等該二十三人之名義虛偽買賣上揭多種有價證券，並製作不實交
易紀錄等情。但依卷內所附之買進、賣出委託書、交割憑單所載，被告二人均利用蘇
明麗等二十三人為當日沖銷買賣，已在集中市場為證券交易。原判決竟認蘇明麗等人
均無實際之證券交易，而以蘇明麗等之名義虛偽買賣有價證券，並製作不實交易紀錄
云云，揆諸首揭說明，自屬違法。且被告等既已利用蘇明麗等人之名義為沖銷買賣股
票，在券商尚未在往來銀行就買賣股票金額為沖銷時，將已存入蘇明麗等人帳戶之賣
出股票價款，以偽造取款憑條之方式，詐領賣出股票股項，但對於同日買進應交割之
金額，被告等於八十三年十一月三日下午三時前，並未匯款存入往來銀行，以完成交
割手續。則被告等二人之行為是否該當於證券交易法第一百五十五條第二項、第一項
第一款之「在集中市場報價，業經有人承接而不履行交割，足以影響市場秩序」之間
接正犯，應依同法第一百七十一條論科，非無研究之餘地。(二)有罪判決書之事實一欄
為適用法令之依據，凡與適用法令有關之事實必須詳為記載，始足為適用法令之基礎
。原判決認定被告二人共同意圖為自己不法之所有，推由甲○○將上開代客戶蘇明麗
等人保管之印章，盜蓋在空白取款條上，或持其他客戶所留蓋有印文之空白取款憑條
，填寫金額後，再推由乙○○悉數提領各該帳戶款項至如該附表所示之蘇明雅等人帳
戶。並分別轉帳至甲○○之銀行帳戶內，再冒領一空。金額達五千六百三十五萬九千
元，而對於原應交割之金額合計四十四萬七千一百十三元則未予兌現，致生損害次蘇
明麗等人等情。但被告等究竟盜蓋那些人之印章於取款條以偽造該文書？持那此些人
所留蓋有印文之空白取款憑條，以為偽造之方法？偽造之取款條之內容為何？有無基
於概括犯意為之？或為同時同地偽造多人之取款憑條，僅應成立想像競合犯？此與犯
罪構成要件攸關，事實尚非明確，本院無從為適用法律當否之判斷。(三)按借用他人名
義開戶買賣股票，若事前已得該人同意使用其印章於相關之買賣股票交割事宜，則行
為人使用該人名義以買賣股票後之付款、領款之取款條、轉帳及下單買賣等文書，既
已事前得到該人之授權，即屬有權制作，本質上即非偽造之文書。原判決認定被告等
偽造蘇明麗等二十三人之取款條並行使，應成立行使偽造私文書罪。但證人蘇明麗、
蘇黃茶花、許玉抄、周劉鸞、周秀分、周秀燕、粘清鹿等人於調查局調查時均供稱：
開戶後均交由甲○○或乙○○使用等情（見法務部調查局卷第一○七、一○九、一一
三、一一五頁）。所供如果可採取，是否能認被告等人對於此部分制作取款條領款之
行為，涉有行使偽造私文書罪，非無研究之餘地。實情是否如此？原判決未詳予調查
審酌，難認已盡職權調查能事。上訴意旨均執以指摘原判決不當，非無理由，應認有
發回更審之原因。至原判決不另為無罪之諭知部分，因有裁判上一罪關係，應併發回
。
據上論結，應依刑事訴訟法第三百九十七條、第四百零一條，判決如主文。
中      華      民      國    八十九    年      三      月      二      日
                              最高法院刑事第八庭
                                  審判長法官  吳  雄  銘
                                        法官  池  啟  明
                                        法官  石  木  欽
                                        法官  郭  毓  洲
                                        法官  吳  三  龍
      右正本證明與原本無異
                                              書  記  官
中      華      民      國    八十九    年      三      月      六      日


司法院資訊處製作；財團法人民間司法改革基金會備份。
